【裁判字號】    96,交聲,1387
【裁判日期】    970522
【裁判案由】    聲明異議
【裁判全文】
臺灣臺中地方法院交通事件事裁定
原處分機關  交通部公路總局臺中區監理所
異  議  人
即受處分人  甲○○
                    國民
上列受處分人因違反道路交通管理處罰條例案件，對於交通部公
路總局臺中區監理所民國96年10月30日所為之裁決（中監違字第
裁60—H00000000號裁決書）所為之裁決，聲明異議，本院裁定
如下：
    主    文
原處分撤銷。
前項撤銷部分，甲○○不罰。
    理    由
一、本件聲明異議意旨略以：按「汽車有下列情形之一者，處汽
    車所有人新臺幣三千六百元以上一萬零八百元以下罰鍰，並
    禁止其行駛：九、牌照業經繳銷、報停、吊銷仍行駛者。」
    ，（94年12月28日修正前）道路交通管理處罰條例第十二條
    第一項第九款定有明文。又「行政罰之裁處權，因三年期間
    之經過而消滅。」、「行政執行，自處分、裁定確定之日或
    其他依法令負有義務經通知限期履行之文書所定期間屆滿之
    日起，五年內未經執行者，不再執行；其於五年期間屆滿前
    已開始執行者，仍得繼續執行。但自五年期間屆滿之日起已
    逾五年尚未執行終結者，不得再執行。」，行政罰法第二十
    七條、行政執行法第七條第一項分別定有明文。查本件違規
    裁決書所裁決之違規事實（牌照業經繳銷仍行駛），係發生
    於民國90年12月21日，惟處分機關係遲滯96年10月30日始行
    製單裁決，其行政罰之裁處權已因三年期間之經過而消滅，
    且原舉發通知單應到案日期亦自所定期間屆滿之日起，五年
    內未經執行。揆諸行政罰法第二十七條第一項、行政執行法
    第七條第一項規定，原處分機關依法自不得裁處或執行。況
    且異議人即受處分人甲○○早已於90年3月20日向原處分機
    關辦理車號A3—0643號自小客車（下稱系爭自小客車）之牌
    照繳銷，並將該車交由資源回收商處理，故該系爭自小客車
    已非異議人占有管理使用而非本案行為人。是原處分機關所
    為之上開處分，其認事用法均有違誤，請依法撤銷，另為適
    法之處分等語。
二、原處分機關則以：95年2月5日施行之行政罰法（94年2月4日
    修正通過）第二十七條固規定：「行政罰之裁處權，因三年
    期間之經過而消滅。」，惟同法第四十五條亦有過渡條款規
    定：「本法施行前違反行政法上義務之行為應受處罰而未經
    裁處，於本法施行後裁處者，除第十五條、第十六條、第十
    八條第二項、第二十條及第二十二條規定外，均適用之。（
    第一項）前項行政罰之裁處權時效，自本法施行之日起算。
    （第二項）」，換言之，於行政罰法施行前之案件，依前開
    規定，應於95年2月5日起之三年內即98年2月5日前裁處完成
    ，是本所於96年10月30日就本件違規事實依法裁處，並移送
    執行，尚無違誤等語。
三、按「受處分人，不符第八條主管機關所為之處罰，得於接到
    裁決書之翌日起二十日內，向管轄地方法院聲明異議。」，
    道路交通管理處罰條例第八十七條第一項定有明文。查本件
    原處分機關係於96年10月30日作成裁決書，並於96年11月5
    日寄達受處分人即聲明異議人甲○○之戶籍地址（臺中縣沙
    鹿鎮○○路122號10樓之1），而由該住所所在地之金牌國宅
    管理委員會管理室人員簽收等節，有裁決書、中華民國郵政
    掛號郵件收件回執、戶籍資料在卷可稽。而受處分人即聲明
    異議人甲○○收受後於96年11月16日具狀聲明異議，亦有聲
    明異議狀在卷可考，是揆諸前開規定，本件異議係於合法之
    聲明異議時程內而屬合法，合先敘明。
四、次按法院受理交通事件，準用刑事訴訟法之規定，其處理辦
    法，由司法院會同行政院定之。道路交通管理處罰條例第89
    條定有明文。又按聲明異議案件之處理，除準用刑事訴訟法
    有關規定外，依道路交通案件處理辦法之規定處理之，道路
    交通案件處理辦法第4條第1項亦定有明文。上開條例給予當
    事人申辯及提出證據之機會，符合正當法律程序，與憲法第
    16 條保障人民訴訟權之意旨並無抵觸，亦經司法院大法官
    著有解釋可參（司法院釋字第418號）。再按被告未經審判
    證明有罪確定前，推定為無罪。犯罪事實應依證據認定之，
    無證據不得認定犯罪事實。刑事訴訟法第154條第2項亦定有
    明文。由上開規定可知，法院就違反道路交通管理處罰條例
    之案件，對於據以認定行為人違規之事實及證據，仍應依積
    極證據認定之，不得僅憑警察機關員警逕行開立之舉發違反
    道路交通管理事件通知單及主管機關違反道路交通管理事件
    裁決書，即推定受處分人有道路交通違規之事實。而警察機
    關員警就交通違規之舉發（填載舉發道路交通管理事件通知
    書），除在維護交通秩序公共利益外，尚涉及員警之個人績
    效，其與受舉發人係處於利害關係人對立之地位，交通違規
    舉發警員之舉發，既係以使受舉發人受交通違規裁罰為目的
    ，且係利害關係人，是其所為之舉發是否與事實相符，仍應
    調查其他證據以資審認，如仍存有合理之懷疑，無法達於確
    信受處分人有違反道路交通事管理處罰條例之事實時，應依
    刑事訴訟法上「罪疑唯輕」、「有疑唯利於被告」之原則，
    就有疑問之部分，應作對於受處分人有利之認定。經查：
  (一)本件原處分機關所為之上開處分，無非係以受處分人即聲明
    異議人所有之系爭自小客車於90年12月21日於臺中縣大雅鄉
    ○○路因「牌照業經繳銷仍行駛」而遭舉發，故依法而為裁
    決（參照該裁決書簡要理由所記載）為其依據。
  (二)惟依前揭說明，法院就道路交通案件聲明異議之處理，認定
    受處分人道路交通違規之事實，準用刑事訴訟法證據章規定
    之結果，仍應依積極證據認定之，本不得僅憑警察機關員警
    逕行開立之舉發違反道路交通管理事件通知單即推定受處分
    人有道路交通違規之事實。而查，本件經查並無警察機關所
    開立之舉發違規通知單在卷，而經本院向原處分機關索取該
    等舉發違規通知單，原處分機關則告以：「……，另第H000
    00000號舉發通知單經本所函請臺中縣警察局豐原分局提供
    舉發單存根聯，經查復結果略以未留該舉發單移送聯可提供
    ，本件證據資料不足，爰本所同意撤銷中監違字第裁60 —
    H00000000號裁決書……」等語，有交通部公路總局臺中區
    監理所97年2月21日中監自字第0971001426號函附卷可考。
    是揆諸前開說明，法院受理交通聲明異議案件時，即便已有
    警察機關之舉發違規通知單可憑，亦不得逕行推認受處分人
    有違規事實，遑論根本查無警察機關之舉發違規通知單。
  (三)此外，本院復查無其他積極證據足資認定受處分人名下之系
    爭自小客車有「牌照業經繳銷仍行駛」之違規行為，依前開
    說明，自應為有利於異議人之認定。原處分機關未予詳查，
    遽予裁罰，尚有未洽。
  (四)綜上所述，應認本件原處分機關未據確切證據而逕為裁罰，
    顯然有誤，茲由本院撤銷原處分，並諭知異議人不罰。
據上論斷，應依道路交通管理處罰條例第八十七條第二項，裁定
如主文。
中    華    民    國    97    年    5    月    22     日
                  交通法庭    法  官   林學晴
如不服本裁定應於送達後五日內向本院提出抗告狀。
以上正本證明與原本無異。
                              書記官   賴淵瀛
中    華    民    國    97    年    5    月    22     日


司法院資訊處製作；財團法人民間司法改革基金會備份。
